臺灣高等法院臺南分院刑事裁定
110年度毒抗字第607號
抗  告   人
即  被   告  郭玟穎





上列抗告人因毒品危害防制條例案件，不服臺灣臺南地方法院，
中華民國110年7月13日裁定（110年毒聲字第664號），提起抗告
，本院裁定如下：
    主  文
原裁定撤銷，發回臺灣臺南地方法院。
    理  由
一、原裁定略以：被告郭玟穎基於施用第二級毒品甲基安非他命
    之犯意，於民國109年12月26日凌晨某時許，在臺南市○○區○
    ○路○段000巷00號00樓，施用甲基安非他命一次；檢察官爰
    依毒品危害防制條例第20條第1項規定，聲請裁定將被告送
    觀察、勒戒；聲請人之聲請，核無不合，爰依毒品危害防制
    條例第20條第1項，裁定應送勒戒處所觀察、勒戒等語。
二、抗告意旨略以：(一)抗告人即被告於偵查中即曾具狀表示警
    察違法驗尿，警察來時，被告在睡覺，既無前科，亦無違禁
    品，又脫光讓警察檢查，為何要被帶回警察局驗尿呢？且搜
    身、採尿時，並無給被告同意書，是在最後做筆錄時，問被
    告是否同意警方採尿，我問可以不同意嗎？他說可以，我說
    那我不同意，為什麼可以驗我被告尿液；(二)因時間稍久，
    請法官調查當時筆錄的錄影等語。
三、查被告對於上揭原裁定所示時、地，施用第二級毒品甲基安
    非他命，嗣經警持搜索票至住處搜索，在其住處其母親、被
    告房間內均有扣得第二級毒品甲基安非他命之事實，經被告
    於警偵時坦承不諱，且經將其為警採集之尿液送驗結果，係
    呈甲基安非他命陽性反應，有載明「自願同意」採尿之勘查
    採證同意書（警卷第7頁）、送驗尿液編號及年籍對照表（
    警卷第8頁）、尿液初步檢驗報告單（警卷第9頁）、臺南市
    政府衛生局濫用藥物尿液檢驗結果報告各1份可稽，被告施
    用第二級毒品之行為，足堪認定。
四、司法實務之「自願性同意」採尿，法無明文，性質上類推適
    用刑事訴訟法第131條之1受搜索人自願性同意搜索，及第13
    3條之1受扣押標的權利人同意扣押之規定，經犯罪嫌疑人或
    被告出於自願性同意，由司法警察官或司法警察出示證件表
    明身分，告知得拒絕，無須違背自己之意思而為同意，並於
    實施採尿前將同意之意旨記載於書面，作為同意採尿之生效
    要件。又此所謂之自願性同意，係以一般意識健全具有是非
    辨別能力之人，得以理解或意識採尿之意義、方式及效果，
    而有參與該訴訟程序及表達意見之機會，可以自我決定選擇
    同意或拒絕，非出於警方明示或暗示之強暴、脅迫或其他不
    正方法施壓所為同意為實質要件，尤應綜合徵求同意之地點
    及方式，是否自然而非具威脅性、同意者之主觀意識強弱、
    教育水準、年齡、智力程度、精神狀態及其自主意志是否已
    為警方以不正方法所屈服等一切情狀，加以審酌判斷。若不
    符合上揭強制採尿及自願性同意採尿，而取得尿液之情形，
    為兼顧程序正義及發現實體真實，則由法院依刑事訴訟法第
    158條之4規定，就個人基本人權之保障及公共利益之均衡維
    護，依比例原則及法益權衡原則，予以客觀之判斷其證據能
    力（最高法院108年度台上字第2817號判決參照）。查：
(一)被告經警詢問後，連續供述如下（警卷第5頁）：
　　問：警方在109年12月28日執行毒品案搜索時你在現場，並
    在你房間發現殘渣袋，需採集你所排放之尿液，你是否能提
    供尿液？
　　答：可以。
　　問：你所採集之尿液編號..經提供乾淨空瓶後所裝之尿液，
    是否由你親自排放，並當你面封緘？
　　答：是的。
　　（中略）
　　問：為何你說沒有施用毒品，警方卻在尿液初步檢測時，發
    現你尿液呈現陽性反應？
　　答：（略）
　　自形式上觀之，被告同意採尿之時序，應係①開始警詢、②警
    方詢問是否同意採尿、③被告同意採尿、確認尿液編號、初
    步檢驗結果發現呈陽性反應，合先敘明。
(二)惟形式上比對時序，警詢筆錄上記載開始詢問時間：109年1
    2月28日14時8分至同日15時3分，然同意採尿之勘查採證同
    意書、送驗尿液編號及年籍對照表、尿液初步檢驗報告單等
    3份書面（警卷第7至9頁），其上執行時間各載明為109年12
    月28日13時0分、13時5分、13時5分，均在警方自109年12月
    28日14時8分開始詢問之前，時序反而在警詢時間之前；倘
    警詢開始之時間無誤、且警詢中始詢問被告是否同意採尿，
    則同意採尿之勘查採證同意書等3份書面所載之時間，程序
    上即有瑕疵，被告究係何時同意採尿？即有查明必要。
(三)反之，倘前開3份採證書面所載時間無誤，則實際採尿之過
    程，即為警方係先提供勘查採證同意書由被告同意採尿、並
    簽名於送驗尿液編號及年籍對照表、尿液初步檢驗報告單等
    書面，其後再開始進行警詢程序；準此，前開警詢過程詢問
    是否同意採尿等連續問答，即屬事後補問；倘若如此，警方
    於對被告採尿之前，依類推適用刑事訴訟法第131條之1受搜
    索人自願性同意搜索、同法第133條之1受扣押標的權利人同
    意扣押規定意旨，警方是否事先告以得自我決定選擇同意或
    拒絕之意旨、被告是否係本於自由意志同意，即有可疑。
(四)被告同意警方採尿之任意性，係本案尿液證據得否使用之前
    提；被告就此於偵查中即曾具狀爭執（偵卷第15頁），卷內
    復查有警詢之錄音錄影光碟在卷（警卷末頁），抗告意旨請
    求查對警詢錄影，亦有調查之必要。
五、綜上，原裁定就被告同意採尿之任意性、證據未予調查之欠
    備，則抗告意旨執前詞指摘，非無可採；本院因認有待調查
    審認必要，爰認應撤銷原裁定，發回原審調查後，本於確信
    見解另為適法裁定，以昭折服。
據上論斷，應依刑事訴訟法第413條前段，裁定如主文。
中　　華　　民　　國　　110 　年　　7 　　月　　30　　日
                  刑事第四庭    審判長法  官  郭玫利
                                      法  官  陳金虎
                                      法  官  蔡廷宜
以上正本證明與原本無異。
不得抗告。
　　　　　　　　　　　　　　　　　　　書記官  葉宥鈞　　
中　　華　　民　　國　　110 　年　　7 　　月　　30　　日